臺灣臺中地方法院民事判決　　　　　　　94年度簡上字第82號
上　　訴　　人
即附帶被上訴人　國際通路顧問有限公司
法定代理人　　　乙○○
被　上　訴　人
即附帶上訴人　　桃園縣私立六和高級中學
法定代理人　　　甲○○
訴訟代理人　　　林瓊嘉律師
上列當事人間請求清償債務事件，上訴人對於民國93年11月15日
本院台中簡易庭93年度中簡字第3007號第一審判決提起上訴，本
院於94年7月28日言詞辯論終結，判決如下：
    主      文
原判決關於命上訴人給付被上訴人新臺幣壹拾萬元，及自民國93
年10月7日起至清償日止按週年利率百分之五計算之利息以外之
部分及該部分假執行暨訴訟費用之裁判廢棄。
上開廢棄部分，被上訴人於第一審之訴駁回。
其餘上訴駁回。
第一審訴訟費用關於命上訴人負擔部分及第二審訴訟費用（關於
上訴部分），由上訴人負擔百分之六十三，餘由被上訴人負擔。
附帶上訴駁回。
附帶上訴費用由附帶上訴人負擔。
    事實及理由
壹、兩造爭執要旨：
  一、被上訴人即附帶上訴人部分（以下稱被上訴人）：
    (一)於原審起訴主張：被上訴人與上訴人於民國（下同）91
        年7月25日簽立教育顧問招募合約書二份，由被上訴人
        委請上訴人代為招募部分專業外籍師資，兼管理教育顧
        問二份，合約期間均為一年，分別自91年7月22日起至9
        2年7月21日止，及91年9月1日起至92年8月31日止。但
        二份合約實際執行則配合被上訴人學校開學時間，自91
        年9月起，上訴人受託代聘外籍專業師資至被上訴人學
        校任教，每月須代聘四位專業師資，由被上訴人給付：
        (1)教育顧問費：每位每月53,000元。(2)全勤獎金：每位
        3,000元。(3)機票費：每位每月2,500元。(4)住宿津貼：
        每位每月5,000元。(5)服務費：每位每月11,500元（發
        給12個月）。(6)工作簽證費：每位每月5,500元（實報
        實銷）。(7)健保僱主負擔費：每位每月2,771元。(8)師
        資設定費：每位外籍師資擔保金40,000元，合計160,00
        0元。未料上訴人收取師資設定費後，於合約期間未依
        約募足外籍教師四位，每月僅一至二位外籍教師到校任
        職，嚴重影響被上訴人學校之教學；又依合約第五條第
        二款約定，上訴人於合約期滿後，應退還被上訴人外籍
        師資擔保金160,000元，上訴人迄今未依約歸還。爰請
        求上訴人給付160,000元，及自93年8月10日起至清償日
        止按週年利率百分之五計算之遲延利息。
    (二)原審判決上訴人應給付被上訴人159,125元（原審判決
        主文誤載為159,252元），及自93年10月7日起至清償日
        止按週年利率百分之五計算之遲延利息，並駁回其餘被
        上訴人之訴。被上訴人於本院聲明駁回上訴人之上訴，
        並提起附帶上訴，聲明：(1)原判決關於駁回被上訴人在
        第一審848元及利息部分暨其假執行之聲請與命負擔該
        部分訴訟費用之裁判均廢棄。(2)廢棄部分，上訴人應再
        給付被上訴人848元，及自93年10月7日起至清償日止按
        週年利率百分之五計算之利息。
    (三)被上訴人之陳述除與原審判決所載相同者茲予引用外，
        補稱：
      1.上訴人請款非定期、定額，反係違約未補足外籍顧問，
        致被上訴人無法依一般教師為定期付款、無法預期每月
        應付款。而學校機構付款須符合標準作業時程，完成簽
        核始得付款，亦為上訴人所明知，則上訴人固執逾五日
        付清即違約，明顯無據。如上訴人固執文義解釋，依合
        約第五條第二項規定：合約期滿，上訴人應退還設定費
        ，並不得以任何藉口拖延，上訴人未於期間為違約異議
        ，期滿後再為抵扣云云之藉口，顯屬無據。則上訴人對
        此又作何解釋，為何尚有理由而得拒絕退還保證金。
      2.被上訴人於91年7月已預付315,000元，此墊款已足以預
        付爾後各期付款，尤其上訴人另外收取保證金160,000
        元，亦足補墊付任何費用，上訴人如何因此損害無法營
        運？如未於每月五日前付款，會造成上訴人無法營運，
        為何上訴人未依約及早請款，反一再遲延逾期請款。由
        此可證，是否每月五日前預付款，要不因生損害、違約
        可言。
      3.兩造第一次合約日期分別91年3月1日至92年2月28日、
        91年3月1日至92年2月28日。而因第一次合約與第二次
        合約內容均相同，僅上訴人將付款期日（暗中）由十日
        縮為五日。依前開合約請付款慣例，十日付費係上訴人
        所作定型化契約，但事實上並非兩造絕對應遵行違約條
        款，否則上訴人為何未有任何爭議？於訴訟中對此未為
        主張？上訴人發票請款，多未按期，前後合約雖重新簽
        立，但仍屬連續性，僅上訴人將每月付款日由十日暗中
        減縮為五日，曚混未諳合約之教育人員簽立，事後再藉
        此為違約請求，而為拒絕退還保證金之理由。
      4.上訴人為外籍人士仲介公司，與被上訴人簽約協助引進
        外籍教師，而外籍人士並非均合適擔任教職，上訴人不
        依約協助聘任合適教師，要求引進即須任用，忽略教育
        本質。
  二、上訴人即附帶被上訴人部分（以下稱上訴人）：
    (一)上訴聲明：(1)原判決不利上訴人部分廢棄。(2)廢棄部分
        ，被上訴人在第一審之訴及假執行之聲請均駁回。(3)附
        帶上訴人之附帶上訴駁回。
    (二)上訴人之陳述除與原審判決所載相同者茲予引用外，補
        稱：
      1.被上訴人應於每月五日前預先支付服務費、教育顧問費
        等費用予上訴人，否則應給付三年之服務費予上訴人，
        系爭合約第五條第三款及第五款分別約定甚明。但被上
        訴人卻自91年8月後每月均拖延至月中甚至月底始匯款
        予上訴人，顯已違反系爭合約之約定。又被上訴人除91
        年7月份依約準時付款外，其餘月份皆拖延數日至數十
        日，未依約於每月五日前預先支付服務費，致教育顧問
        向上訴人借款時，須由上訴人先行代墊款項，然教育顧
        問實係服務於被上訴人學校，且屬全職服務，上訴人並
        無代被上訴人代墊此借支款項之義務，故始約定須預付
        費用，被上訴人卻不依約履行，造成上訴人於執行相關
        業務時衍生出諸多衝突及困擾，原相關老師等因此對上
        訴人致生種種不滿及爭端而導致中途離職及期後不再續
        約，造成上訴人重大損失。故被上訴人自應給付三年之
        服務費予上訴人，其金額共計828,000元。
      2.原審判決雖認被上訴人依約請求違約金828,000元過高
        ，應依民法第二百三十三條第一項前段所規定之法定利
        率百分之五計算遲延利息予以計算云云。然系爭合約是
        經由兩造同意簽訂，且上訴人計算違約金僅以每人每月
        服務費11,500元計算，且未以合約四人之服務費計算，
        實已減少甚多，上訴人所請求之違約金並無過高。且該
        違約金依法視為被上訴人不於適當時期履行之賠償總額
        ，上訴人並無須證明是否受有損害，原審判決認上訴人
        無法證明有其他損害云云，亦顯有違誤。
      3.退步言之，縱認本件違約金過高，惟原審亦應依一般客
        觀事實、社會經濟狀況及當事人所受損害情形酌定相當
        金額，而非以上訴人所受損害為唯一之酌減標準。而系
        爭合約既已明文規定被上訴人應付款時期，被上訴人卻
        仍遲延給付，造成上訴人經營困擾，且依社會經濟狀況
        ，數百元之違約金實無法達到要求被上訴人按時給付，
        故原審依法定利率百分之五計算違約金，實顯有誤。
      4.被上訴人未依約於每月五日前給付服務費所造成上訴人
        實質損失如下：(1)上訴人須另行籌措財源以因應及支付
        相關費用，造成極大困擾。(2)因被上訴人未按時付款，
        以至多項外師預支項目無法按時發放，造成多次衝突及
        爭端，而附帶上訴人均置之不理，實乃惡意為之。(3)本
        合約期間及期滿後，原相關老師等因此對上訴人致生種
        種不滿及爭端而導致中途離職及期後不再續約，造成上
        訴人重大損失。
      5.被上訴人主張上訴人未按時檢附發票請款，其中寄送發
        票請款已超過當月十日者有：(1)91年7月份開立發票請
        款日：91年7月10日。(2)91年12月份開立發票請款日：
        91年12月13日。(3)92年2月份開立發票請款日：92年2月
        10日。惟除(2)之外，就(1)而言，簽訂契約日是6月25，
        合約生效起算是7月22日，上訴人於7月10日開立發票請
        款，何有遲延請款？就(3)而言，該年（92年）農曆年假
        期至92年2月9日為止，上訴人於開工第一天92年2月10
        日旋即開立發票請款，又怎可稱係遲延請款。
      6.被上訴人不斷指稱上訴人未依約聘足四名外籍顧問，但
        查：(1)7、8、9、10、11、12月間，上訴人均為被上訴
        人提供超額教師，其中尚不包含去被上訴人學校而遭「
        放鴿子」者。(2)被上訴人解雇外籍教師從未依與上訴人
        簽訂之合約，給予受解雇之外籍教師二個月的解雇聲明
        。(3)被上訴人多次私下「誘騙」外籍師直接與被上訴人
        簽約，企圖「搶人」，實違反與上訴人簽訂合約之精神
        。
      7.依被上訴人於原審所提合約往來憑證明細表之記載，教
        育顧問每月皆有三、四位，且在91年底前，上訴人皆有
        依約招募四位教育顧問，是有位教育顧問遭被上訴人擅
        自將其解雇，嗣後上訴人另找其他教育顧問時，被上訴
        人不僅未依約定時間面試是否錄用，甚至告知上訴人已
        不需要，故自92年以後，始僅有三位教育顧問，惟此並
        非可歸責於上訴人，而是被上訴人要求不用再招募，否
        則，上訴人是依服務於被上訴人之教育顧問人數向被上
        訴人收取服務費，上訴人豈會不依約履行，而放棄多收
        取一人次服務費之理？於91年底前，上訴人皆有依約招
        募四位教育顧問，92年後亦是因被上訴人之原因而改為
        三位教育顧問，惟人數均為固定。既然上訴人均招募固
        定人數之教育顧問（91年底以前為四名，92年以後為三
        名），被上訴人每月應給付之服務費、顧問費等費用，
        因顧問人數固定，所應給付上訴人之費用自屬定額，依
        其與上訴人簽訂之合約第五條第三款及第五款，自應主
        動於每月五日前預先支付服務費、顧問費等費用予上訴
        人，無需待上訴人檢附發票請款時再開始繁雜之學校作
        業及簽核，並再付款予上訴人。故被上訴人指稱其付款
        遲延是因可歸責於上訴人之遲延請款、未補足額外師、
        未預留郵件送達收發時間及未預留學校作業時程等事由
        ，實無理由。
      8.綜上所述，被上訴人應給付上訴人三年之服務費828,00
        0元，上訴人並得以之與被上訴人本件請求之金額相抵
        銷，被上訴人本件請求顯無理由。
貳、審判長使兩造整理並協議簡化爭點如下：
  一、不爭執事項（本院逕採為判決之基礎）：
    (一)兩造於91年7月22日、91年9月1日簽立教育顧問招募合
        約書各壹份，被上訴人依照合約條款第五條第一款之約
        定交付設定費160,000元，系爭兩份合約書均已期滿，
        上訴人依合約第五條第二款規定應無息退還被上訴人16
        0,000元。
    (二)依合約第五條第三款約定，被上訴人應於每月五日前預
        支服務費、教育顧問費、全勤獎金及機票費予上訴人。
    (三)被上訴人應依前述約定給付服務費、教育顧問費、全勤
        獎金及機票費，否則被上訴人應給付三年之服務費於上
        訴人。所稱應給付三年服務費是指懲罰性違約金之約定
        。
    (四)被上訴人提出之六和高中與國際通路顧問有限公司始自
        91年7月9日至92年8月先後合約往來明細表上所載被上
        訴人給付款項之時期之事實，上訴人就給付之日期不爭
        執。
    (五)原審判決附表各筆費用，被上訴人付款日期、應付金額
        及每月服務費不爭執。
    (六)上訴人主張之違約金是以壹份合約（兩位顧問）之三年
        服務費828,000元計算。
  二、爭執事項：
    (一)被上訴人有無違反應於每月五日前預支服務費、教育顧
        問費、全勤獎金及機票費於上訴人之約定（即被上訴人
        有無債務不履行之歸責事由）？
    (二)如有違反，上訴人主張被上訴人應給付違約金828,000
        元是否過高？
    (三)被上訴人如有給付遲延，是否有可歸責於上訴人之事由
        ？是否上訴人所能預見？
參、得心證之理由：
  一、被上訴人有無違反應於每月五日前預支服務費、教育顧問
      費、全勤獎金及機票費於上訴人之約定（即被上訴人有無
      債務不履行之歸責事由）？
    (一)被上訴人每月支付服務費、教育顧問費、全勤獎金及機
        票費等費用予上訴人之日期，詳如原審判決附表「原告
        付款日期」欄所示，為兩造所不爭執。準此以觀，被上
        訴人未按合約書約定於每月五日前預支服務費等費用予
        上訴人之事實，應為明確。
    (二)被上訴人雖以上訴人每月之請款並非定額，須俟上訴人
        開立發票後，被上訴人再依學校行政流程簽核後始能付
        款，但上訴人並未於每月五日前開立發票，以致被上訴
        人無法於每月五日前付款等語置辯。但查：兩造簽訂之
        教育顧問招募合約書，其契約標的為上訴人為被上訴人
        招募外籍教師（即教育顧問）。而外籍教師來台工作，
        僱方（即上訴人）於月初發給當月薪資，以供外籍教師
        支應日常生活開銷，實有其必要，參酌目前各公務機關
        亦採月初支薪方式，故上訴人於契約約明被上訴人應於
        每月五日前預支教育顧問費等費用，並無不妥。至於上
        訴人有無義務於被上訴人付款期日前先開立發票以供被
        上訴人循其行政流程簽核付款，兩造就此事項並未於合
        約書內約明，故就契約內容而論，上訴人應無須負擔該
        義務。又前述預支教育顧問費之約定，其目的在於使上
        訴人能於月初支付外籍教師薪資，以免外籍教師在台任
        教期間有生活匱乏之虞，因而影響其教學品質。故該費
        用之「預支」，乃重在外籍教師之生活保障，而非兩造
        間每月相關費用之確切結算，因而被上訴人無須於預支
        當時即確定其確實數額，僅須依當月外籍教師人數概算
        數額後先為預付，待次月再為結算而多退少補即可。從
        而兩造之合約書，僅約定被上訴人於每月五日前預付教
        育顧問費等費用，而未約定上訴人應於事前開立發票以
        供被上訴人簽核付款，尚難謂有失契約之公平。
  二、如有違反，上訴人主張被上訴人應給付違約金828,000元
      是否過高？
    (一)被上訴人違反應於每月五日前預支教育顧問費等費用予
        上訴人之約定，已如前述，故被上訴人應給付上訴人三
        年之服務費作為違約金。
    (二)本件上訴人主張之違約金是以壹份合約（兩位顧問）之
        三年服務費828,000元計算。惟按約定之違約金過高者
        ，法院得減至相當之數額，民法第二百五十二條定有明
        文。而約定之違約金是否過高，應就債務人若能如期履
        行債務時，債權人可得享受之一切利益為衡量之標準，
        最高法院51年台上字第19號判例可資參照。原審就上訴
        人得主張之違約金，係依被上訴人之遲付日數，再以民
        法第二百三十三條第一項前段規定之法定利率年息百分
        之五為計算，依此計算結果之違約金為848元，此固非
        無據。但查：原審之計算依據，僅屬上訴人因被上訴人
        之遲付相關費用，其因未能及時受領該給付而依法定利
        率計算所受之利息損失而已。惟被上訴人未依約於每月
        五日前給付相關費用，上訴人除前述之損失外，其因被
        上訴人遲付相關費用，可能因此擾亂原本之支薪計劃，
        而外籍教師於未能如期領薪時，自會對上訴人產生不同
        程度之怨懟心情，因而影響上訴人之業務推展或商譽，
        此乃可預期之結果。上訴人雖未能明確證明該部分之損
        害數額，但損害賠償總額預定性質之違約金，本即寓有
        債權人於無法確切證明損害賠償額時得以約定之違約金
        作為賠償之規範目的，因而相當程度之免除債權人關於
        損害賠償確切數額之舉證責任。準此以解，本院審酌被
        上訴人僅是『遲付』 (並非未給付）如原審判決附表所
        示之相關費用，其違約情節尚非重大，但對上訴人造成
        前述之損害等情事，認為上訴人請求違約金828,000元
        ，尚屬過高，應酌減為60,000元為適當。
  三、被上訴人如有給付遲延，是否有可歸責於上訴人之事由？
      是否上訴人所能預見？
      說明：此爭點已於理由一之（二）論及，不再贅述。
  四、上訴人得請求之違約金為60,000元，其主張與應返還被上
      訴人之設定費160,000元相抵銷，經抵銷後，上訴人尚應
      給付被上訴人100,000元。從而被上訴人依教育顧問招募
      合約之法律關係，請求上訴人給付100,000元，及自93年
      10月7日起至清償日止按週年利率百分之五計算之利息，
      為有理由，應予准許。逾此部分之請求，則屬無據，應予
      駁回。原審就逾上訴人應給付部分，為上訴人敗訴之判決
      ，容有違誤。關於此部分，上訴人上訴指摘原審判決不當
      ，求予廢棄改判，為有理由，爰就此部分廢棄原審判決，
      改判如主文第一項所示。其餘上訴人上訴部分，及被上訴
      人附帶上訴部分，原審判決核無不合，上訴及附帶上訴意
      旨指摘原審判決此部分不當，求予廢棄改判，則無理由，
      均應予駁回。
肆、結論：本件上訴為一部有理由，一部無理由；附帶上訴為無
    理由，依民事訴訟法第四百三十六條之一第三項、第四百四
    十九條第一項、第四百五十條、第七十九條，判決如主文。
中　　華　　民　　國　　94　　年　　8 　　月　　11　　日
                  民事第一庭  審判長法　官  張惠立
                                    法　官  王永春
                                    法　官  游文科
正本證明與原本無異。
不得上訴。
中　　華　　民　　國　　94　　年　　8 　　月　　11　　日
                                    書記官
